臺灣高等法院民事判決　　　　　　　　　　　　　九十二年度上易字第一二四八號
　　上　訴　人　甲○○
　　　　　　　　乙　○
　　兼右第二人
　　訴訟代理人　丙○○
　　被 上訴 人　基隆市警察局
　　法定代理人　刁建生
　　訴訟代理人　黃秋雄律師
右當事人間請求返還房屋事件，上訴人對於中華民國九十二年十月九日臺灣基隆地方
法院九十二年度訴字第一五四號第一審判決提起上訴，本院於中華民國九十三年五月
五日言詞辯論終結，判決如下：
    主      文
上訴駁回。
第二審訴訟費用由上訴人負擔。
    事      實
甲、上訴人方面：
一、聲明：
（一）原判決不利於上訴人部分廢棄。
（二）右開廢棄部分，被上訴人在第一審之訴及假執行之聲請均駁回。
二、陳述：除與原判決記載相同者，茲引用外，補稱略以：
（一）上訴人甲○○部分：
  １、被上訴人代表基隆市政府要求上訴人甲○○遷讓前配予居住如原審判決書附表
      編號五所示之房屋，上訴人甲○○退休後迄今並無房屋可住，且年紀已八十四
      歲，無依無靠，老弱多病，殊難立刻遷出，依據行政院民國九十二年八月八日
      人事行政局所提出國有眷舍及眷舍房地加強處理方案說明會，強調處理範圍是
      位於都市計劃區者，非改建或建築用地，暫不處理，另行政院決策官員李逸洋
      於九十二年八月七日亦解釋居住國有眷舍其本人及眷屬均無房屋者暫不處理等
      ，因此，請准上訴人甲○○暫緩遷出。
  ２、上訴人甲○○畢生奉獻國家，從事公務員服務達四十年，年老退休時僅領取一
      次退休金九十萬元，迄今兩袖清風，生活困頓，如立刻遷出國有眷舍，勢必露
      宿街頭，上訴人甲○○可搬遷上開房屋，但希望政府補償。
  ３、被上訴人未盡照顧退休人員之責，且不惜耗費鉅資聘請律師興訟，依情依理，
      訴訟費用應由其自行負擔。
（二）上訴人乙○部分：
      上訴人乙○
      破舊不堪。上訴人乙○居住迄今，多年來，皆由自己出資僱工修繕，從未麻煩
      被上訴人或申請補助。上訴人乙○健康情形並非良好，且無法另謀工作，端賴
      區區之數之退休金維持日常生活。依行政院人事行政局九十二年八月八日提出
      國有眷舍及眷舍房地加強處理方案說明會，強調處理範圍是位於都市計劃區，
      非改建或建築用地，暫不處理，因此，要求被上訴人准予暫緩遷出，再通融二
      年，以照顧退休人員及眷屬之苦境，日後若對此規劃拆除改建，上訴人乙○二
      年內絕對配合歸還，此外無其他要求。
（三）上訴人丙○○部分：
  １、原審判決書附表編號三所示之房屋所有權人為基隆市政府，被上訴人僅係管理
      機關，而上訴人丙○○於基隆市政府任內退休後仍繼續配住於上開房屋，應認
      上訴人丙○○居住於上開房屋乃基隆市政府之配住，與被上訴人無關。
  ２、依人事行政局九十二年八月八日所提出國有眷舍及眷舍房地加強處理方案說明
      會即說明房舍處理範圍，係位於都市計劃商業區、住宅區、工業區、以及位於
      非都市計劃土地使用編定種類為甲乙丙丁種建築用地的眷舍房地，只要非上述
      房地，就不用處理；另行政院決策官員李逸洋於九十二年八月七日亦稱本人及
      配偶無房子者，暫不處理眷舍問題，且行政院於同年九月二十七日亦宣佈放寬
      國有眷舍配住處理方案之限制，退休人員名下無任何房地者，即可續住，上訴
      人丙○○符合上開規定之適用，有權使用上開房屋。
三、證據：援用第一審所提證據。
乙、被上訴人方面：
一、聲明：上訴駁回。
二、陳述：除與原判決記載相同者，茲引用外，補稱略以：
（一）上訴人對於其離職日，且並非自被上訴人機關退休之事實並未爭執，則上訴人
      自不得援用上揭行政院人事行政局九十二年說明會得續住眷屬宿舍之規定。
（二）上訴人因任職而獲准配住如原審判決書附表編號五、二、三所示之房屋，固屬
      使用借貸之性質，然其既經離職，依借貸之目的，當然應視為使用業已完畢，
      按諸民法第四百七十條之規定，被上訴人自得請求上訴人交還上開房屋（參照
      最高法院四十四年度台上字第八○二號判例），上訴人迄未遷讓上開房屋，顯
      屬無據。
（三）被上訴人無法補償上訴人，亦無法准上訴人繼續居住於上述房屋。
三、證據：援用第一審所提證據。
    理      由
一、本件被上訴人主張：上訴人甲○○、乙○及丙○○與原審被告李德生、洪碧輝、
    夏守文及宋余淑梅之夫宋鳳新，於四十七年至七十二年間相繼任職於被上訴人機
    關，任職期間被上訴人因其等職務之需要，提供如原審判決書附表所示之房屋供
    其等使用，嗣後其等分別於六十九年三月二十一日、六十六年三月一日、五十八
    年一月十日、六十五年三月十八日、五十九年十二月二十二日、六十五年五月十
    七日及五十八年一月十六日調離原職，並辦理調（離）職手續完畢；其等本應於
    調職後三個月內遷出所借用之上開房屋，並返還予被上訴人，然屢經催告返還未
    果。又原審被告洪偉明及夏張秀美分別為洪碧輝之子及夏守文之妻，二人分別於
    原審判決書附表編號六及四所示之房屋存放物品或居住其內，並
    原審被告宋余淑梅所占有使用之原審判決書附表編號七所示之房屋，原為其夫宋
    鳳新向被上訴人申請借用，宋鳳新已於九十一年四月一日死亡，該返還借用物之
    義務即由現占有使用上開房屋之宋余淑梅繼承，宋余淑梅亦屬無權占有，被上訴
    人爰基於民法第七百六十七條所有物返還請求權及同法第四百七十條借用物返還
    請求權之法律關係，請求上訴人及上開原審被告遷讓返還如原審判決書附表所示
    之房屋等語。（本件經原審判決被上訴人勝訴，上訴人就其敗訴部分，聲明不服
    提起上訴，而上開之原審被告則未就其敗訴部分上訴聲明不服，已告確定）
二、上訴人除辯以：行政院人事行政局於九十二年八月八日所提出國有眷舍及眷舍房
    地加強處理方案說明會，說明房舍處理範圍係位於都市計劃商業區、住宅區、工
    業區及位於非都市計劃土地使用編定種類為甲乙丙丁種建築用地的眷舍房地，只
    要非上述房地，即不用處理；另行政院決策官員李逸洋於九十二年八月七日亦稱
    本人及配偶均無房屋者，暫不處理眷舍問題，且行政院於同年九月二十七日亦宣
    佈放寬國有眷舍配住處理方案之限制，是退休人員名下無任何房地者，即可續住
    外，另上訴人甲○○請求准予暫緩遷出原審判決書附表編號五所示之房屋且希望
    政府補償；上訴人乙○要求被上訴人准予暫緩遷出，再通融二年；而上訴人丙○
    ○則以其現占有使用如原審判決書附表編號三所示之房屋所有權人為基隆市政府
    ，被上訴人僅係管理機關；上訴人丙○○於基隆市政府任內退休後仍繼續配住於
    該房屋，應認上訴人丙○○此後居住於該屋乃係基隆市政府之配住，與被上訴人
    無關等語，資為抗辯。
三、經查上訴人甲○○、乙○、丙○○分別於六十五年五月十八日、五十一年三月二
    十六日、四十八年五月一日任職於被上訴人機關，於上訴人任職期間，被上訴人
    因其職務之需要，分別提供如原審判決書附表編號五、二、三所示之房屋予上訴
    人甲○○、乙○、丙○○使用，嗣上訴人甲○○、乙○、丙○○分別於六十九年
    三月二十一日、六十六年三月一日、五十八年一月十日調派他機關自被上訴人機
    關離職，並辦理離職手續，而上開房屋現仍由上訴人占有使用等情，業據被上訴
    人提出基隆市警察局員警離職證明書三份（見原審卷第十九、二○及二二頁）、
    基隆市政府經管公有房屋（宿舍）清查清冊（見原審卷第二六及二八頁）、基隆
    市市有公用房屋清查紀錄卡（見原審卷第三一、三二及三四頁）在卷可憑，並經
    原審於九十二年五月二十六日親至現場履勘屬實，製有勘驗筆錄（見原審卷第一
    二三至一二六頁之勘驗筆錄）可憑，且為上訴人所不爭執，堪信此部份之事實為
    真正。
四、本件經本院於九十三年四月十四日與兩造整理並協議簡化之爭點為：（見本院卷
    第四○頁之準備程序筆錄）上訴人甲○○、乙○、丙○○有無占有如原審判決書
    附表編號五、二、三所示房屋之權利？爰分述之如下：
（一）按「借用人應於契約所定期限屆滿時，返還借用物；未定期限者，應於依借貸
      之目的使用完畢時返還之。但經過相當時期，可推定借用人已使用完畢者，貸
      與人亦得為返還之請求。借貸未定期限，亦不能依借貸之目的而定其期限者，
      貸與人得隨時請求返還借用物。」民法第四百七十條定有明文。又因職務關係
      獲准配住房屋固屬使用借貸性質，然其既經離職，依借貸之目的，當然應視為
      使用業已完畢（最高法院四十四年台上字第八○二號判例參照）。再行政院七
      十四年五月十八日臺七十四人政肆字第一四九二七號函（見原審卷第一五五頁
      ）規定退休人員得續住至宿舍處理時為止，旨在照顧退休人員生活，惟宿舍借
      用人調職之性質與退休人員退休之情形不同，自無上開院函規定之適用。
（二）經查上訴人甲○○、乙○原係因任職被上訴人機關而獲配住如原審判決書附表
      編號五、二所示之房屋，嗣上訴人甲○○、乙○分別於六十九年三月二十一日
      、六十六年三月一日調派他機關自被上訴人機關離職，並辦理離職手續，渠等
      均非自被上訴人機關退休之退休人員，而上開房屋現仍由上訴人占有使用等情
      ，為兩造所不爭執，依上開說明，上訴人甲○○、乙○因任職被上訴人機關獲
      配住上開房屋之使用借貸目的，應視為於離職時使用業已完畢，上訴人甲○○
      、乙○自使用借貸關係消滅後，已無占有該等房屋之權甚明。
（三）至上訴人丙○○部分，其另辯以：其現占有使用如原審判決書附表編號三所示
      之房屋所有權人為基隆市政府，被上訴人僅係管理機關；上訴人丙○○於基隆
      市政府任內退休後仍繼續配住於該房屋，應認上訴人丙○○此後居住於該屋乃
      係基隆市政府之配住，與被上訴人無關等語。惟國有財產撥給各地國家機關使
      用者，名義上雖仍為國有，實際上即為使用機關行使所有人之權利，故對於是
      類財產，向准由管領機關起訴，代國家主張所有權人之權利（最高法院五十一
      年度台上字第二六八○號判例參照）。上訴人丙○○占有之房屋為基隆市政府
      所有，並交由被上訴人管理，為兩造所不爭，並有被上訴人提出之基隆市政府
      經管公有房屋（宿舍）清查清冊及公用房屋清查紀錄卡附於原審卷可稽（見原
      審卷第二八、三二頁），是被上訴人自係代基隆市政府行使所有權人之權利，
      如上所述，上訴人丙○○係因任職被上訴人機關職務之需要，獲配如原審判決
      書附表編號三所示之房屋使用，嗣其於五十八年一月十日調派他機關自被上訴
      人機關離職，並辦理離職手續，其於調離時該房屋使用借貸之目的，應視為已
      使用完畢，其已無占有上開房屋之權，本應於離職後三個月內遷出，返還上訴
      人，竟未於渠時遷出，已構成無權占有之事實，並不因其嗣後適於基隆市政府
      退休，而復成為有權占有，上訴人丙○○此部分之所辯，與其是否有占有之權
      源無關，亦不足採。
五、按「所有人，對於無權占有或侵奪其所有物者，得請求返還之；對於妨害其所有
    權者，得請求除去之。」，民法第七百六十七條定有明文。本件如原審判決書附
    表編號五、二、三所示之房屋，既為被上訴人管理之宿舍，於原配住人離職後，
    使用借貸關係消滅，上訴人分別占有上開房屋，即屬無權占有，則被上訴人自得
    依上開規定，請求上訴人將分別占有之系爭房屋遷讓返還。至本件被上訴人除依
    民法第七百六十七條之規定訴請上訴人返還上開房屋外，另主張依同法第四百七
    十條之規定，其係以單一之訴之聲明，主張二以上訴訟標的（民法第七百六十七
    條、第四百七十條），為實務上所謂重疊訴之合併（見原審卷第九至十頁之起訴
    狀），依最高法院七十一年台上字第二三八八號判例意旨所示：「此種型態之訴
    之合併，訴訟標的雖有數項，而僅有單一之聲明，法院應就原告所主張之數項標
    的逐一審判，如其中一項標的之請求為無理由時，仍須就他項標的之請求審判，
    若認其中一項請求為有理由，即可為原告勝訴之判決，就他項標的無須更為審判
    ，法院如就數項標的同時判決，則為法所不許」，本院已認被上訴人依民法第
    七百六十七條之規定請求為有理由，即可為被上訴人勝訴之判決，就他項標的即
    被上訴人主張同法第四百七十條部分則無更為審判之必要。從而，被上訴人依所
    有物返還請求權請求上訴人返還如原審判決書附表編號五、二、三所示之房屋，
    為有理由，應予准許。原審為被上訴人勝訴之判決並以供擔保為條件為准予假執
    行之宣告，核無違誤，上訴意旨指摘原判決不當，求予廢棄改判，為無理由，應
    予駁回。
六、兩造其餘之攻擊防禦方法，核與本件判決之結果均不生影響，無再予論述之必要
    ，併此敘明。
七、據上論結，本件上訴為無理由，依民事訴訟法第四百四十九條第一項、第七十八
    條、第八十五條第一項前段，判決如主文。
中　　　華　　　民　　　國　　九十三　　年　　　五　　　月　　  十九　　日
                              民事第十六庭
                                  審判長法  官  許  正  順
                                        法  官  翁  昭  蓉
                                        法  官  陳  邦  豪
正本係照原本作成。
不得上訴。
中　　　華　　　民　　　國　　九十三　　年　　　五　　　月　　 十九 　　日
                                        書記官  張  淑  芬
